【裁判字號】    88,自,49
【裁判日期】    890407
【裁判案由】    侵占等
【裁判全文】
臺灣板橋地方法院刑事判決                            八十八年度自字第四九號
    自  訴  人  垕信機械有限公司  設臺北縣土城市○○路一九五巷七弄十七號
    代  表  人  丙○○
                乙○○
    被      告  丁○○
右列被告因背信等案件，經自訴人提起自訴及檢察官就同一事實移送併案審理（臺
灣板橋地方法院檢察署八十七年度偵字第二０九０九號），本院判決如左：
    主  文
丁○○連續為他人處理事務，意圖為第三人不法之利益，而為違背其任務之行為，致
生損害於本人之利益，處有期徒刑拾月。
被訴行使偽造私文書部分無罪。
    事  實
一、丁○○自民國八十五年五月二十四日起至八十七年九月二日止，任職於設址臺北
    縣土城市○○路一九五巷七弄十七號垕信機械有限公司（下稱垕信公司，英文名
    稱為HEALTHY MACHINERY CO.,LTD）擔任業務經理職務，負責該公司各項機械（
    主要為耳帶機、頭套機）銷售買賣交易之業務，係為垕信公司處理事務之人，且
    明知於任職期間需忠誠履行為垕信公司爭取訂購各項機械之客戶，以增加公司營
    業利益，詎其因長期不受重視，恐遭垕信公司解聘，為謀出路，竟基於意圖為第
    三人全和機械有限公司（下稱全和公司，英文名稱為 NONWOVEN  CONVERTING
    MACHINERY CO.,LTD ）公司不法所有之概括犯意，先於八十七年五月間與他人共
    同出資籌組成立營業項目跟垕信公司相同之全和公司，以藉機拉攏原可成為垕信
    公司之客戶，進而使之向全和公司訂購各項機械完成交易，嗣即以下列違背其任
    務之方式連續二次爭取設在沙烏地阿拉伯之SAUDI DISPOSABLE HYGIENIC PRODUC
    TS CO.,LTD 公司（下稱Ｓ公司）及設在委內瑞拉之POLYTEX DE MARACAY C.A.公
    司（下稱Ｐ公司）成為全和公司之客戶，而向全和公司購買機械，致生損害於垕
    信公司之營業利益：（一）於八十七年五月十八日，丁○○以自己名義將並列垕
    信公司及全和公司抬頭之文件傳真予Ｓ公司，表明為了日後溝通，請Ｓ公司使用
    新的傳真機號碼即全和公司之傳真號碼000-0-00000000作為聯絡工具，來洽談機
    械買賣事宜，致使Ｓ公司以為全和公司即為垕信公司，而於丁○○自垕信公司離
    職後之八十八年三月二十一日、二十四日二度傳真文件至全和公司給丁○○同意
    以美金（下同）七萬五千元價格購買NC-19 型頭套機一台，丁○○再於八十八年
    四月九日請求Ｓ公司先將訂金一萬七千零七十四元（自訴意旨誤載為一萬七千一
    百元）匯入全和公司設在彰化商業銀行0000-00-00000-000 帳戶內，而Ｓ公司則
    於八十八年四月十五日傳真文件確認機台完成時間，惟其後因故取消交易，全和
    公司即退還一萬七千一百元訂金予Ｓ公司；（二）於八十七年五月十九日、二十
    一日，丁○○復以自己名義將並列垕信公司及全和公司抬頭之文件傳真予Ｐ公司
    ，其中雖提及機械買賣相關事項，但亦載明全和公司上開新的傳真機號碼，足使
    Ｐ公司以為往後聯絡方法需透過該傳真機，丁○○見計謀得逞後，即於八十七年
    六月二十四日以傳真方式提供垕信公司、全和公司不同價格之機械估價單予Ｐ公
    司，Ｐ公司見全和公司機械價格較低，即同意以三萬五千元價格向全和公司購買
    耳帶機一台，並依丁○○指示於八十七年七月十五日（自訴意旨誤載為七日）將
    訂金一萬七千五百元匯入全和公司上開帳戶內，嗣因全和公司所交付之機械有瑕
    疵，Ｐ公司遂於八十七年七月十七日傳真文件取消交易，並要求退還訂金，全和
    公司即於八十七年七月十八日回函允諾退還。
二、案經垕信公司提起自訴。
    理  由
壹、有罪（含不另為無罪諭知）部分
一、訊據被告丁○○固坦承曾任職於自訴人垕信公司擔任業務經理，負責該公司各項
    機械買賣業務，嗣並投資成立全和公司，且其後Ｓ公司與Ｐ公司分別向全和公司
    購買頭套機、耳帶機各一台等情，惟矢口否認有何背信之犯行，並辯稱：Ｓ公司
    雖於八十八年三月二十一日、二十四日傳文件給伊同意向全和公司購買頭套機，
    並付了訂金一萬七千零七十四元，但此交易係於被告從自訴人垕信公司離職後半
    年完成，與伊任職自訴人垕信公司期間之任務無涉，另Ｐ公司係自行經過比價程
    序後，始決定向全和公司購買耳帶機，此一交易行為非由伊所促成，自無背信可
    言云云。經查：
（一）本案自訴人垕信公司所提被告與Ｓ公司、Ｐ公司彼此間傳真往來文件，固非原
      稿，惟本院於八十九年二月二十三日當庭提示相關文件供被告表示意見時，其
      已就其中部分文件自承確實由其所發送或收受，而自認其真實性，當可採為認
      定事實之依據，惟就被告否認其真實性之文件，因自訴人垕信公司迄未提出文
      件原稿及提供傳真該文件之相關人員供本院傳喚查證，是其所載內容是否與事
      實相符，尚有疑義，自不得作為判斷之依據，合先敘明。
（二）被告既供承任職於自訴人垕信公司擔任業務經理職務，負責該公司各項機械銷
      售買賣交易之業務，應屬為自訴人垕信公司處理事務之人，且於任職期間負有
      忠誠履行為自訴人垕信公司爭取訂購各項機械客戶以增加公司營業利益之任務
      ，堪予認定。
（三）被告確於八十七年五月十八日即任職於自訴人垕公司期間內，以自己名義傳真
      文件予Ｓ公司，並於該文件上並列垕信公司及全和公之抬頭，而其內容又載明
      ：可提供機械、服務予該公司及「為了日後溝通方便，請使用新的傳真機號碼
      000-0-00000000」等情，此有該日傳真文件在卷可憑（即自證三十二，附於本
      院卷第二宗第一四二頁），而被告復自承上開傳真號碼屬全和公司所有，此將
      造成Ｓ公司日後如有向自訴人垕信公司購買機械之交易行為時，其洽商買賣事
      宜之文件均可能因而傳真至全和公司，足致自訴人垕信公司喪失招攬之先機，
      進而失去該客戶；又雖Ｓ公司係於被告從自訴人垕信公司離職後之八十八年三
      月二十一日、二十四日二度傳真文件至全和公司給被告同意以美金七萬五千元
      價格購買NC-19型頭套機一台，並於八十八年四月十五日傳真文件確認機台完
      成時間，被告再於八十八年四月九日請求Ｓ公司先將訂金一萬七千零七十四元
      匯入全和公司上開設在彰化商業銀行帳戶內（見自證三十四、三十五、三十六
      ，附於本院卷第二宗第一四八頁、第一五二頁、第一五四頁），惟依Ｓ公司所
      傳真之該三份文件所示，其發文對象為自訴人垕信公司，卻又記載全和公司上
      開傳真機號碼，足認Ｓ公司已將全和公司誤認為自訴人垕信公司而與之交易，
      而Ｓ公司亦於八十八年四月十七日將該訂金匯給全和公司，此有全和公司載明
      該日交易往來紀錄之上開帳戶存摺（見本院卷第四宗第三十六頁）在卷可徵，
      雙方自已成立買賣機械之契約，縱該交易係於被告離職後始完成，然實由被告
      任職期間內提供全和公司聯絡方式逐漸促成，此種行為合於違背任務之要件，
      已使自訴人垕信公司無法與Ｓ公司為買賣交易而減損其營業利益。
（四）被告另於八十七年五月十九日、二十一日，以自己名義將並列垕信公司及全和
      公司抬頭之文件傳真予Ｐ公司，並載明全和公司上開新的傳真機號碼，此有該
      二日之傳真文件可憑（即自證二十四，附於本院卷第一二九頁、第一三０頁）
      ，同理，足使Ｐ公司以為往後聯絡方法需透過該傳真機，此後，被告旋即於八
      十七年六月二十四日以傳真方式提供垕信公司、全和公司不同價格之機械估價
      單予Ｐ公司（見自證二十五，附於本院卷第二宗第一三一頁、至一三三頁），
      而依上開估價單所載全和公司之機械報價低於自訴人垕信公司，Ｐ公司自極易
      選擇全和公司作為交易對象而捨自訴人垕信公司，故而Ｐ公司乃於八十七年七
      月十五日匯訂金一萬七千五百元入全和公司上開帳戶內成立買賣行為（見全和
      公司載明該日交易往來紀錄之上開帳戶存摺，附於本院卷第四宗第三十五頁）
      ，凡此被告提供新傳真號碼、不同機械報價及使全和公司與Ｐ公司完成交易之
      行為，均係在被告任職自訴人垕信公司期間內發生，顯難謂該筆交易全由Ｐ公
      自行比價完成而與被告無涉，如前所述，被告所為該當於違背任務之行為，可
      使自訴人垕信公司無法與Ｐ公司為買賣交易，而減損營業利益。
（五）再Ｓ公司、Ｐ公司與全和公司完成交易後，雖又因故取消交易，並要求全和公
      退還訂金，惟當被告促成該二公司與全和公司交易之同時，已使自訴人垕信公
      司因被告未忠誠地履行爭取訂購各項機械客戶之任務而減損可得之營業利益，
      達於既遂之程度，自不得以事後取消交易為由而認不成立背信行為。
    綜合上述，被告上開辯解，純係飾卸諉責之詞，洵無足採。罪證明確，被告犯行
    堪以認定。
二、查被告擔任自訴人垕公司業務經理職務，負責該公司各項機械銷售買賣交易業務
    ，係為垕信公司處理事務之人，明知於任職期間需忠誠履行為垕信公司爭取訂購
    各項機械之客戶，以增加公司營業利益，竟於意圖為全和公司不法所有之概括犯
    意，先出資成立全和公司，以藉機拉攏原可成為垕信公司之客戶，進而使之向全
    和公司訂購各項機械完成交易，而為違背其任務之行為，致生損害於自訴人垕信
    公司之營業利益，核其所為，均係犯刑法第三百四十二條第一項之為他人處理事
    務，意圖為第三人不法之利益，而為違背其任務之行為，致生損害於本人之利益
    罪。而被告先後二次背信之犯行，時間緊接，所犯又係構成犯罪要件相同之罪名
    ，顯係基於概括犯意為之，為連續犯，應依刑法第五十六條規定以一罪論，並加
    重其刑。爰審酌被告之品行、智識程度、因長期不受重視，遭恐遭自訴人垕信公
    司解聘，為謀出路而犯罪之動機、犯罪之手段、任職自訴人垕信公司從事工作，
    不知為該公司增加營業利益，而為違背任務之行為，顯未盡忠誠處理業務之義務
    、所造成之損害程度，以及被告犯罪後猶矢口否認犯行等一切情狀，量處如主文
    所示之刑，以資懲儆。
三、自訴意旨又以：被告任職自訴人垕公司擔任業務經理職務，係為該公司處理事務
    之人，竟基於意圖為第三人不法所有之概括犯意，先於右揭時間成立全和公司，
    以藉機拉攏客戶，並即連續二次為下列之背信行為：（一）於八十七年五月二十
    一日，以自己名義將並列垕信公司及全和公司抬頭之文件傳真予設在日本之TER-
    MATEX 公司（下稱Ｔ公司），告知Ｔ公司自訴人垕信公司傳真機號碼已更改之事
    實，致生損害於自訴人垕信公司之利益；（二）於八十七年六月間，被告以自己
    名義將並列垕信公司、全和公司抬頭及全和公司上開帳戶之文件傳真予設在巴西
    之DESCARPACK公司（下稱Ｄ公司），進而使Ｄ公司匯訂金予全和公司而完成機械
    買賣交易行為，致使自訴人垕信公司客戶流失，足生減少營業利益之損害，因認
    被告亦涉犯刑法第三百四十二條第一項之為他人處理事務，意圖為第三人不法之
    利益，而為違背其任務之行為，致生損害於本人之利益罪嫌云云。本件自訴人垕
    信公司認被告成立上開罪嫌，無非係以提出被告於八十七年五月二十一日傳真予
    Ｔ公司之文件（即自證十，附於本院卷第二宗第九十五頁）為證，認定被告並列
    垕信公司、全和公司抬頭，足生損害於垕信公司利益，及Ｄ公司於八十七年九月
    十六日傳真予自訴人垕信公司之文件（即自證三、十二，附於本院卷第二宗第八
    十頁、第九十九頁）上載明該公司曾於八十七年六月間透過被告向全和公司洽購
    五台機械，並已支付訂金而完成交易，足生損害於自訴人垕公司之營業利益等為
    其論據。訊據被告則矢口否認有上開背信犯行，並辯稱：伊因將被迫離職，不得
    已始傳真自證十予Ｔ公司，告知新傳真機號碼，便於日後聯絡之用，且伊並未促
    成Ｔ公司與全和公司交易；又伊並未於八十七年六月間以併列垕信公司、全和公
    司抬頭及新傳真機號碼之文件與Ｄ公司聯絡，而Ｄ公司雖曾與全和公司完成交易
    ，但與伊無涉等語。經查：（一）被告傳真予Ｔ公司之上開文件，其內容重點在
    於以垕信公司名義回覆Ｔ公司有關機械買賣各項詢問，彼此間尚未完成交易，而
    訴人垕信公司亦未提出任何由被告促成Ｔ公司與全和公司完成交易之證據，則被
    告單純並列公司抬頭及告知新傳真機號碼之行為，尚難逕認為違背任務之行為，
    亦不致造成自訴人垕信公司流失Ｔ公司此一客戶；（二）被告爭執Ｄ公司傳真予
    自訴人垕信公司上開二件文件之真實性，而自訴人垕信公司迄未提出文件原稿及
    提供傳真該文件之相關人員供本院傳喚查證，是其所載內容是否與事實相符，尚
    有疑義，自不得以該二文件所載內容認定被告任職於自訴人垕信公司期間，曾違
    背其任務促成Ｄ公司與全和公司完成機械買賣之交易，造成自訴人垕信公司客戶
    流失而生損害於營業利益。綜此，尚乏明確證據證明被告有前揭違背任務之行為
    ，造成自訴人垕信公司流失Ｔ公司、Ｄ公司二個客戶，自不得論以背信罪嫌。此
    外，復查無其他積極事證足認被告有此背信之犯行，上開自訴之犯罪事實即屬不
    能證明，惟此與被告前揭論罪科刑部分有連續犯裁判上一罪之關係，故不另為無
    罪之諭知，併予敘明。
貳、無罪部分
一、自訴意旨另以：被告基於概括之犯意，連續三次為下列偽造文書進而予以行使之
    行為，均足以生損害於自訴人垕信公司：（一）未得自訴人垕信公司之授權，竟
    於八十七年六月三十日，以自訴人垕信公司代表人名義，擅自與設在委內瑞拉之
    MIDATECH,C.A.公司（下稱Ｍ公司）簽訂獨家代理合約書（即自證九，附於本院
    卷第二宗第九十二頁、第九十三頁）；（二）於八十七年九月七日偽造自訴人垕
    信公司代表人丙○○（英文簽名Aser Chen）之簽名在屬私文書性質之道歉信函
    上，並傳真予設在葡萄牙及馬來西亞之公司客戶而行使之；（三）離職後，仍於
    八十七年十二月二日擅自以自訴人垕信公司名義偽造傳真文件（即自證三十三，
    附於本院卷第二宗第一四四頁），進而傳真予Ｓ公司以進行機械買賣交易，因認
    被告連續涉犯刑法第二百十六條、第二百十條之行使為造私文書罪嫌云云。
二、按犯罪事實應依證據認定之，無證據不得推定其犯罪事實；又自訴案件不能證明
    被告犯罪者，應諭知無罪之判決，刑事訴訟法第一百五十四條、第三百四十三條
    準用第三百零一條第一項分別定有明文。
三、本件自訴人指訴被告涉犯前揭行使為造私文書罪嫌，無非係以提出上開偽造之獨
    家代理合約、道歉信、傳真文件為證，認定被告未得自訴人垕信公司授權，而擅
    自以自訴人垕信公司代表人名義為之等為其論據。訊據被告則堅決否認有偽造私
    文書之犯行，並辯稱：伊有權簽訂上開獨家代理合約、而道歉信及傳真文件並非
    伊所制作，自無偽造私文書之行為等語。經查：（一）依卷附上開獨家代理合約
    所載，被告係以自己名義與Ｍ公司簽訂，並非假冒自訴人垕信公司代表人丙○○
    名義為之，而該代表人丙○○於本院調查中供陳其公司與客戶所簽獨家代理合約
    之初步條款通常先由被告擬訂，擬訂後亦不會修改等情，參以自訴人垕信公司所
    提自訴狀又載「對被告職務範圍內事務與予相當之授權」（見本院卷第一宗第四
    頁），堪認被告對於獨家代理合約之簽訂有具相當權限為之，難認其主觀上有偽
    造之犯意；（二）被告否認前開道歉信及傳真文件為伊所制作，且自訴人垕信公
    司又未提出該文件原稿供本院查證，而該道歉信係透過０二─00000000
    號傳真機對外發送，經本院傳喚該傳真機使用人甲○○、華文森，其二人均證稱
    並不認識被告，亦未將傳真機借了予他人使用，是難認被告有偽造該道歉信之行
    為；再上開自證三十三傳真文件係以打字方式簽署被告英文姓名「Ben Hsiao」
    ，更乏積極證據證明係被告以自訴人垕信公司代表人名義所簽。綜此說明，自不
    得對被告論以前揭行使為造私文書罪嫌。此外，復查無其他積極證據足認被告有
    何本件偽造私文書之犯行，既不能證明其犯罪，爰就此部分依法諭知無罪之判決
    。
據上論斷，應依刑事訴訟法第三百四十三條、二百九十九條第一項前段、第三百零一
條第一項，刑法第五十六條、第三百四十二條第一項，罰金罰鍰提高標準條例第一條
前段，判決如主文。
中      華      民      國      八十九      年     四     月     五     日
                                      臺灣板橋地方法院刑事第三庭
                                          法  官  趙  義  德
右正本證明與原本無異
如不服本判決應於送達後十日內向本院提出上訴狀
                                  書記官  張  慧  玲
中      華      民      國      八十九      年     四     月     十     日
附錄本案論罪科刑法條全文：
刑法第三百四十二條第一項：
為他人處理事務，意圖為自己或第三人不法之利益或損害本人之利益，而為違背其任
務之行為，致生損害於本人之財產或其他利益者，處五年以下有期徒刑、拘役或科或
併科一千元以下罰金。


司法院資訊處製作；財團法人民間司法改革基金會備份。
